臺灣新竹地方法院刑事判決
110年度訴字第772號
公  訴  人  臺灣新竹地方檢察署檢察官
被      告  黃耀緯


指定辯護人  本院公設辯護人林建和  
上列被告因違反毒品危害防制條例案件，經檢察官提起公訴（11
0年度偵字第9797號），本院判決如下：
    主  文
黃耀緯私運管制物品進口，處有期徒刑柒月；又意圖供製造毒品
之用，而栽種大麻，處有期徒刑壹年伍月。應執行有期徒刑壹年
捌月。緩刑肆年，並應於判決確定後壹年內向公庫支付新臺幣陸
萬元。
扣案之IPHONE行動電話壹支（含門號○○○○○○○○○○號SIM卡壹張）
，沒收。
    事  實
一、黃耀緯明知大麻係毒品危害防制條例第2條第2項第2款所列
    管之第二級毒品，不得非法持有、栽種，而大麻種子雖非第
    二級毒品，惟係毒品危害防制條例禁止意圖供栽種之用而運
    輸及禁止持有之物品，亦係行政院依懲治走私條例第2條第3
    項授權公告之「管制物品管制品項及管制方式」第1項第3款
    所列之管制進出口物品，不得私運進口及意圖供栽種之用而
    運輸，仍分別為下列行為：
  ㈠基於私運管制物品進口及意圖供栽種之用而運輸大麻種子之
    犯意，於民國109年12月間，利用其所有之門號0000000000
    號行動電話，在臺灣地區以網際網路連結荷蘭國網站，以折
    合新臺幣(下同)約2,000餘元之價格，購入大麻種子15顆，
    上開網站成員遂將上開大麻種子交由不知情之快遞人員於11
    0年1月4日以航空快遞貨運方式私運進入臺灣地區，嗣於財
    政部關務署臺北關依法檢查上開包裹時，均發現疑似大麻種
    子，經送法務部調查局鑑定，確認上開大麻種子均具發芽能
    力，含有第二級毒品大麻成分，始循線查悉上情。
　㈡基於意圖供製造毒品之用而栽種大麻之犯意，於109年間某日
    （起訴書誤載為108年，應予更正），在新竹市東門國小附
    近某酒吧，向真實姓名年籍不詳之成年男子，以7,000元購
    買收受內含大麻種子1顆之約5公克大麻花，磨碎大麻花取得
    大麻種子1顆後，即自110年3月起，在其位於新竹縣○○市○○
    街00號4樓住處內，以將大麻種子播種埋置土壤裡，並澆水
    灌溉之方式，將該大麻種子培育成長為大麻植株階段。
　㈢嗣於110年3月19日17時許，為警持本院核發之搜索票前往黃
    耀緯之上開租屋處執行搜索，當場扣得大麻活株1株、持用
    之門號0000000000號行動電話及大麻吸食器、平板電腦等物
    ，始悉上情。
二、案經臺灣新竹地方檢察署檢察官指揮法務部調查局新竹縣調
    查站報告偵查起訴。
    理  由
壹、程序方面
一、按被告以外之人於審判外之言詞或書面陳述，除法律有規定
    者外，不得作為證據。又按被告以外之人於審判外之陳述，
    經當事人於審判程序同意作為證據，法院審酌該言詞陳述或
    書面陳述作成時之情況，認為適當者，亦得為證據。當事人
    、代理人或辯護人於法院調查證據時，知有第159 條第1 項
    不得為證據之情形，而未於言詞辯論終結前聲明異議者，視
    為有前項之同意，刑事訴訟法第159 條及第159 條之5 定有
    明文。本判決以下所引用之供述證據，檢察官、被告及其辯
    護人均不爭執證據能力（見本院卷第48頁），且迄言詞辯論
    終結前亦未聲明異議，本院審酌上開陳述作成之情況並無違
    法不當之情形或證明力明顯過低之瑕疵，爰依刑事訴訟法第
    159 條之5 第1 項及第2 項規定，認均得為證據。
二、本案所引用之非供述證據，經本院依法踐行調查證據程序，
    檢察官、被告、辯護人均不爭執各該證據之證據能力，且亦
    查無依法應排除其證據能力之情形，是後述所引用非供述證
    據之證據能力亦均無疑義，併此敘明。
貳、實體方面
一、認定犯罪事實所憑之證據及理由：
  ㈠上揭事實，業據被告黃耀緯於警詢、偵查及本院準備程序、
    審理中坦承不諱（見他卷第32至36頁、第51至52頁、本院卷
    第45至51頁、第78頁），並有本院110年度聲搜字第87號搜
    索票、法務部調查局新竹縣調查站搜索扣押筆錄、扣押物品
    目錄表、財政部關務署臺北關110年1月4日北機核移字第110
    0100562號函暨扣押貨物收據及搜索筆錄及照片、手機及現
    場照片（見他卷第3頁背面至第5頁、第22至23頁、第26頁、
    第37至40頁、第44頁、第46至50頁、第54頁），扣案之種子
    15顆，經檢視外觀均與大麻種子一致，全數進行發芽試驗，
    發現其中14顆具有發芽能力，且含第二級第24項毒品大麻成
    分，種子發芽率百分之93，種子淨重0.24公克；扣案之植株
    1株，經檢驗含第二級第24項毒品大麻成分等情，有法務部
    調查局110年1月19日調科壹字第11023200400號鑑定書、110
    年8月3日調科壹字第11023007020號鑑定書（見他卷第6頁、
    第65頁），足認被告上開任意性自白與事實相符，堪以採信
    。
二、論罪科刑：
  ㈠按毒品危害防制條例第2 條第2 項第2 款規定，第二級毒品
    係指罌粟、古柯、大麻、安非他命、配西汀、潘他唑新及其
    附表二所列之相類製品而言，是大麻固屬該條項所列之第二
    級毒品，惟並未包括大麻種子，然依毒品危害防制條例第13
    條第2 項、第14條第4 項規定，大麻種子仍屬違禁物而不得
    意圖供栽種之用而持有、栽種。且大麻種子亦係行政院依懲
    治走私條例第2 條第3 項授權公告之「管制物品管制品項及
    管制方式」第1 點第3 款之管制進出口物品，不得私運進口
    。又懲治走私條例第2 條第1 項所謂私運管制物品進口，係
    指由國外或自大陸地區私運管制物品，進入臺灣地區而言；
    輸入之既遂與未遂，又以是否已進入國界為標準；而毒品危
    害防制條例所謂之「運輸」，係指轉運輸送而言，亦即由一
    地轉運輸送至另一地，運輸之方法為海運、空運、陸運均非
    所問。而本案被告運輸之大麻種子既已自荷蘭國起運並運抵
    我國，是其私運管制物品進口及意圖供栽種之用而運輸大麻
    種子之行為，均已既遂。又毒品危害防制條例第12條第2項
    所稱之「栽種」，係指播種、插苗、移栽、施肥、灌溉、除
    草、收獲等一系列具體行為之總稱，只要行為人參與其中一
    種活動，即屬栽種。至於栽種行為之既、未遂，應以栽種毒
    品有無出苗而定，換言之，只要行為人主觀上有供製造毒品
    之用之意圖，著手於大麻栽種而有出苗之行為，即屬既遂，
    無待乎大麻成長至可收成之程度，始謂既遂（最高法院101
    年度台上字第2631號、103年度台上字第4225號判決意旨參
    照）。查被告於犯罪事實一㈡所示之時、地，取得大麻種子
    後，以將大麻種子播種埋置土壤裡，並澆水灌溉之方式栽種
    培育，業已出苗成株，揆諸前揭說明，被告栽種大麻之行為
    業已既遂。
　㈡是核被告就事實一㈠所為，係犯懲治走私條例第2 條第1項之
    私運管制物品進口罪、毒品危害防制條例第13條第2 項意圖
    供栽種之用而運輸大麻種子罪；就事實一㈡所為，則係犯毒
    品危害防制條例第12條第2項之意圖供製造毒品之用而栽種
    大麻罪。
　㈢被告就事實一㈠部分，其利用不知情之郵遞人員，私運管制物
    品進口及運輸大麻種子，應論以間接正犯。又被告意圖供栽
    種之用而運輸大麻種子之犯行及私運管制物品進口之犯行，
    係一行為觸犯數罪名之想像競合犯，依刑法第55條之規定，
    應從一重以私運管制物品進口罪處斷。被告就事實一㈡部分
    ，其自110年3月某日起，迄110年3月19日為警查獲時止栽種
    大麻之犯行，係於密切接近之時地實施，且係侵害同一之法
    益，各行為之獨立性極為薄弱，依一般社會健全觀念，在時
    間差距上，難以強行分開，在主觀上顯係基於一貫之犯意，
    接續施行，應認係屬接續犯，而為包括之一罪。其意圖供製
    造毒品之用，而栽種大麻前持有大麻種子之低度行為，為栽
    種大麻之高度行為所吸收，不另論罪。
　㈣被告所犯上開二罪間，犯意各別、行為互殊，應予分論併罰
    。
　㈤刑之減輕：　
　⒈就事實一㈡部分，依刑法第59條規定酌減其刑：
    按犯罪之情狀顯可憫恕，認科以最低度刑仍嫌過重者，得酌
    量減輕其刑，刑法第59條定有明文。考其立法意旨，科刑時
    原即應依同法第57條規定審酌一切情狀，尤應注意該條各款
    所列事項，以為量刑標準。刑法第59條所謂「犯罪之情狀顯
    可憫恕」，自係指裁判者審酌第57條各款所列事項以及其他
    一切與犯罪有關之情狀之結果，認其犯罪足堪憫恕者而言（
    即犯罪另有其特殊之原因與環境等等），即必於審酌一切之
    犯罪情狀，在客觀上顯然足以引起一般同情，認為縱予宣告
    法定最低刑度猶嫌過重者，始有其適用（最高法院38年台上
    字第16號、45年台上字第1165號及51年台上字第899號判例
    可資參照）。就事實一㈡部分，審酌被告意圖供製造毒品之
    用而栽種大麻之犯行，固有不該，然考量被告栽種大麻之目
    的，係欲供己施用，栽種期間甚短，且僅1株，規模甚微，
    又無積極事證足認其有出售他人牟利之意圖，足見被告之行
    為與大量、長期製造並轉售圖利之情形有所不同，應認被告
    犯罪情節尚非重大；且被告自始坦承犯行，犯後態度尚佳，
    是本院依客觀犯行與主觀惡性二者加以考量被告犯罪情狀，
    認依一般社會觀念及通常法律情感，倘科以最低度刑，猶嫌
    過重，故依刑法第59條之規定酌減其刑。
　⒉按毒品危害防制條例第12條第2項規定：「意圖供製造毒品之
    用，而栽種大麻者，處5年以上有期徒刑，得併科新臺幣500
    萬元以下罰金。」不論行為人犯罪情節之輕重，均以5年以
    上有期徒刑之重度自由刑相繩，對違法情節輕微、顯可憫恕
    之個案，法院縱適用刑法第59條規定酌減其刑，最低刑度仍
    達2年6月之有期徒刑，無從具體考量行為人所應負責任之輕
    微，為易科罰金或緩刑之宣告，尚嫌情輕法重，致罪責與處
    罰不相當。上開規定對犯該罪而情節輕微者，未併為得減輕
    其刑或另為適當刑度之規定，於此範圍內，對人民受憲法第
    8條保障人身自由權所為之限制，與憲法罪刑相當原則不符
    ，有違憲法第23條比例原則。相關機關應自本解釋公布之日
    起1年內，依本解釋意旨修正之；逾期未修正，其情節輕微
    者，法院得依本解釋意旨減輕其法定刑至2分之1，此為司法
    院釋字第790號解釋所明文。而毒品危害防制條例第12條第2
    項於司法院釋字第790號解釋公布之日起1年後並未修正，且
    審酌被告係為供己施用而栽種少量大麻，並非為轉售他人牟
    利，所栽種之時間僅數日，且栽種大麻植株經查扣數量僅有
    1株，並無證據有何栽種大麻而販賣之舉，未發生對他人造
    成危害之情事。另本案種植地點為被告之住所，且未查獲專
    業設置供栽種大麻之設備，較諸大規模或跨國栽種以製毒牟
    利者危害社會之程度容有重大差異，對社會治安及國民健康
    之危害亦較輕。綜上，被告犯罪情節尚屬輕微，爰依司法院
    釋字第790號解釋意旨遞減輕其刑。
　㈥爰以行為人之責任為基礎，審酌被告明知大麻係毒品危害防
    制條例所管制之毒品，仍無視國家杜絕毒品危害之禁令，自
    國外進口大麻種子，並另為意圖供製造毒品之用而栽種大麻
    之犯行，所為實屬不該，惟衡酌其於本案犯罪後始終坦承犯
    行不諱，並斟酌其運輸之大麻種子數量非鉅、其本案栽種之
    大麻數量僅1株、栽種目的係供己施用、暨栽種大麻之期間
    甚短即遭警查獲等情節，暨其自述大學畢業之智識程度、從
    事電梯工程業，未婚無子、無需扶養之人、需負擔房貸之經
    濟家庭生活狀況等一切情狀（見本院卷第84頁），分別量處
    如主文所示之刑，並定其應執行之刑。
  ㈦緩刑之宣告：
    被告前未曾因故意犯罪受有期徒刑以上刑之宣告，此有臺灣
    高等法院被告前案紀錄表附卷足參（見本院卷第15頁），其
    因一時失慮，致罹刑典，然犯後業已坦承犯行，經此偵、審
    程序，諒已知所警惕，本院認為前對被告所宣告之刑，以暫
    不執行為適當，爰併予宣告緩刑4年，以啟自新。惟為使被
    告能從本案記取教訓、強化法治觀念，俾於緩刑期內能深知
    警惕，避免再度犯罪，爰依刑法第74條第2 項第4款之規定
    ，命被告應於判決確定之日起1年內，向公庫支付6萬元之金
    額，以勵自新。若被告不履行前揭負擔，情節重大足認原宣
    告之緩刑難收預期效果，而有執行刑罰之必要者，則依刑法
    第75條之1 第1 項第4 款規定，得撤銷其緩刑宣告。
三、沒收：
  ㈠扣案之門號0000000000號行動電話，為被告所有，且供被告
    私運大麻進口所用之物，業據被告供陳明確（見本院卷第48
    頁），應依刑法第38條第2項規定，宣告沒收。
　㈡扣案之大麻植株及種子15顆均業已檢驗用罄，無從宣告沒收
    。而本案扣案之平板電腦1台、吸食器1組，與被告本件犯行
    無關，業據被告供述在卷（見本院卷第47至48頁），復無證
    據可認上開之物與本案犯行有何關聯，爰不宣告沒收，附此
    敘明。
據上論斷，應依刑事訴訟法第299 條第1 項前段，判決如主文。
本案經檢察官馮品捷提起公訴，經檢察官孫立婷到庭執行職務。
中　　華　　民　　國　　111 　年　　3 　　月　　30　　日
                  刑事第五庭  審判長法  官  魏瑞紅
                                    法  官  華澹寧
　　　　　　　　　　　　　　　　　　法  官  陳麗芬
如不服本判決，應於收受送達後20日內向本院提出上訴書狀，其
未敘述上訴之理由者並得於提起上訴後20日內向本院補提理由書
（均須按他造當事人之人數附繕本）「切勿逕送上級法院」。
以上正本證明與原本無異。
中　　華　　民　　國　　111 　年　　3 　　月　　30　　日
                                    書記官  李佳穎
附錄本案條文：
懲治走私條例第2條
私運管制物品進口、出口者，處7年以下有期徒刑，得併科新臺
幣3百萬元以下罰金。
前項之未遂犯罰之。
第1項之管制物品，由行政院依下列各款規定公告其管制品項及
管制方式：
一、為防止犯罪必要，禁止易供或常供犯罪使用之特定器物進口
    、出口。
二、為維護金融秩序或交易安全必要，禁止偽造、變造之各種貨
    幣及有價證券進口、出口。
三、為維護國民健康必要，禁止、限制特定物品或來自特定地區
    之物品進口。
四、為維護國內農業產業發展必要，禁止、限制來自特定地區或
    一定數額以上之動植物及其產製品進口。
五、為遵守條約協定、履行國際義務必要，禁止、限制一定物品
    之進口、出口。
毒品危害防制條例第12條
意圖供製造毒品之用，而栽種罌粟或古柯者，處無期徒刑或7年
以上有期徒刑，得併科新臺幣7百萬元以下罰金。
意圖供製造毒品之用，而栽種大麻者，處5年以上有期徒刑，得
併科新臺幣5百萬元以下罰金。
前二項之未遂犯罰之。
毒品危害防制條例第13條
意圖供栽種之用，而運輸或販賣罌粟種子或古柯種子者，處5年
以下有期徒刑，得併科新臺幣50萬元以下罰金。
意圖供栽種之用，而運輸或販賣大麻種子者，處2年以下有期徒
刑，得併科新臺幣20萬元以下罰金。